【裁判字號】    96,訴,1607
【裁判日期】    970229
【裁判案由】    侵權行為損害賠償
【裁判全文】
臺灣臺北地方法院民事判決              96年度訴字第1607號
原      告  己○○
            丁○○
上 1人訴訟  乙○○
代理人
被      告  甲○○
            戊○○
前列 2人共  周金城律師
同訴訟代理  林淑菁律師
人
複  代理人  葉玟妤律師
上列當事人間請求侵權行為損害賠償事件，本院於民國97年2 月
14日言詞辯論終結，判決如下：
    主      文
被告戊○○應給付原告己○○新台幣壹佰零陸萬伍仟壹佰貳拾伍
元，及自民國九十六年六月二十九日起至清償日止，按年息百分
之五計算之利息。
被告戊○○應給付原告丁○○新台幣柒拾柒萬仟零捌拾捌元，
及自民國九十六年六月二十九日起至清償日止，按年息百分之五
計算之利息。
原告其餘之訴駁回。
訴訟費用由被告戊○○負擔百分之四十，原告己○○負擔百分之
三十八，餘由原告丁○○負擔。
本判決第一項，於原告己○○以新臺幣拾陸萬元為被告戊○○
供擔保後，得假執行；但被告戊○○如以新臺幣壹佰零陸萬伍仟
壹佰貳拾伍元為原告己○○預供擔保後，得免為假執行。
本判決第二項，於原告丁○○以新臺幣貳拾陸萬元為被告戊○○
供擔保後，得假執行；但被告戊○○如以新臺幣柒拾柒萬仟零
捌拾捌元為原告丁○○預供擔保後，得免為假執行。
原告其餘假執行之聲請駁回。
    事實及理由
壹、程序方面：
一、按訴狀送達後，原告不得將原訴變更或追加他訴，但請求之
    基礎事實同一者，不在此限，民事訴訟法第255 條第1 項第
    2 款定有明文。查原告己○○於提起本件刑事附帶民事訴訟
    時原聲明：被告甲○○、戊○○應賠償原告己○○新台幣（
    下同）186 萬元（訴之聲明誤載為184 萬元），嗣原告己○○於民國96年6 月25日具狀追加請求被告等應自起訴狀繕本
    送達翌日起至清償日止按年息5%計算之利息（原告己○○追
    加請求986,202 元部分因未據繳納裁判費，經本院裁定駁回
    追加之訴部分），原告丁○○則於96年6 月6 日具狀聲明請
    求被告等應連帶給付1,778,175 元，及自起訴狀繕本送達翌
    日起至清償日止，按年息5%計算之利息，經核前開訴之追加
    均係本於同一基礎事實，揆諸前開法條規定，原告所為前開
    訴之追加應予准許。
二、本件原告丁○○未於最後言詞辯論期日到場，核無民事訴訟
    法第386 條所列各款情形，爰依被告之聲請，由其一造辯論
    而為判決。
貳、實體方面：
一、原告起訴主張略以：
（一）被告甲○○與戊○○為夫妻關係，並分別為設於臺北縣石
      碇鄉永定村蚯蚓坑19之2 號「雲台山大羅金仙府劉伯溫殿
      」（以下稱大羅金仙府劉伯溫殿）之登記負責人、實際負
      責人。渠等明知使用電器及石蠟油物品，均有一定之危險
      性，若未善加管理維護或操作使用不當，極易發生危險，
      故使用者在客觀上即負有隨時注意避免危險發生之義務。
      其2 人亦明知大羅金仙府之建物，並未取得建築執照及使
      用執照，屬建築結構、消防設備等項目未經主管機關審查
      合格並允許使用之建物，及大羅金仙府地處潮濕，使用電
      器應注意安全，以避免電線因負荷過大及環境潮濕等因素
      影響下，發生短路走火之情事，以及使用石蠟油等燭燈物
      品應注意使用，以免燭火引燃附近易燃物品至失火，然於
      渠等負責大羅金仙府劉伯溫殿管理工作之期間，並無不能
      注意之情事，竟疏未注意，以致於94年6 月10日晚間9 時
      42分許，大羅金仙府劉伯溫殿1 樓大廳北側由西起算第1
      、2 座神龕處附近因燭火燃燒或電線短路引致失火而發生
      火災，造成投宿於大羅金仙府劉伯溫殿建物2 樓之訴外人
      丙○○因走避不及而吸入過多一氧化碳，窒息死亡。
（二）伊等分別為丙○○之父母，因前開事故而受有財產上及非
      財產上之損害，茲分述如下：
    1.原告己○○部分：合計共1,860,000元。
      伊因晚年喪子，無力生活，爰請求扶養費86萬元。
      丙○○生前對伊最為孝順，母子間親情深厚，伊老年喪
        子，無比悲痛，至今仍無法接受丙○○死亡之事實，造
        成精神上極大損害，言行舉止產生極大變化，爰請求精
        神慰撫金100 萬元。
    2.原告丁○○部分：合計共1,778,175元。
      伊生於27年1 月3 日，依事故發生時內政部94年臺灣地
        區簡易生命表，伊尚有餘命15年，而伊共有4 名子女，
        丙○○應負擔伊4 分之1 之扶養義務，以行政院主計處
        95年之國民個人所得與消費支出表平均每人每年消費支
        出314,180 元為計算標準，伊得請求之扶養費為1,178,
        175 元。
      丙○○為家族之長子與長孫，伊老年喪子，內心深受打
        擊，造成伊精神上極大損害，爰請求精神慰撫金60萬元
        。
（三）爰依民法第184 條第1 項前段、第185 條第1 項前段、第
      191 條第1 項、第192 條第2 項、第194 條等規定請求被
      告連帶負擔損害賠償責任等語。並聲明：1.被告應連帶給
      付原告己○○1,860,000 元，及自起訴狀繕本送達翌日起
      至清償日止，按年息5%計算之利息。2.被告應連帶給付原
      告丁○○1,778,175 元，及自起訴狀繕本送達翌日起至清
      償日止，按年息5%計算之利息。3.原告2 人均願供擔保，
      請准宣告假執行。
二、被告等則略以：
（一）被告甲○○僅係大羅金仙府掛名負責人，且劉伯溫殿距離
      大羅金仙府有數公里之遠，另外聘請廟公處理廟務，實際
      的管理者是戊○○，臺灣高等法院96年度上訴字第150 號
      刑事判決亦認被告甲○○對系爭火災之發生無過失而為無
      罪判決在案，被告甲○○自無須負擔本件損害賠償責任。
（二）原告是否受有扶養費用之損失，尚須以丙○○生前有扶養
      原告之能力及支付扶養費用之事實為斷，惟依原告之實際
      財產狀況及需要與丙○○實際所負擔之扶養能力，與原告
      所請求之金額顯不相當，是原告主張依行政院主計處之國
      民個人所得與消費支出作為本案扶養費用賠償基準，並不
      合理；且原告丁○○尚有配偶，訴外人丙○○之法定扶養
      義務負擔比例應為5 分之1 ；另本件事故發生後，伊均主
      動協助喪家處理後事、提出和解方案，而被告戊○○現年
      已67歲，身體狀況欠佳，因本件事故亦損失慘重，無法負
      擔如此高額之慰撫金。
（三）訴外人丙○○逃生不及葬身火窟，係因其喝酒酒醉影響而
      未及逃生，造成本件損害之發生或擴大，故丙○○與有過
      失，自應減輕本件之損害賠償金額。
（四）原告丁○○提出本件請求，已逾侵權行為損害賠償請求權
      2 年之時效，伊就此爰為時效之抗辯等語，資為抗辨。並
      聲明：1.原告之訴駁回。2.如受不利益之判決，願供擔保
      請准宣告免為假執行。
三、兩造不爭執之事項：
（一）被告甲○○為大羅金仙府之登記負責人。
（二）94年6 月10日晚間9 時42分許，劉伯溫殿燭火燃燒或電線
      短路引致失火而發生火災，訴外人丙○○因走避不及而吸
      入過多一氧化碳，窒息死亡，被告戊○○管理劉伯溫殿而
      致生前開結果之過失行為，經本院95年度訴字第677 號刑
      事案件判處有期徒刑6 月確定在案。
（三）原告2人為訴外人丙○○之父母。
四、本件之爭點為：
（一）被告甲○○就系爭火災之發生是否有過失？
（二）原告等主張之扶養費用計算標準是否可採，慰撫金數額是
      否適當？
（三）訴外人丙○○就本件損害之發生或擴大是否與有過失？若
      是，其應負擔之過失比例為多少？
（四）原告丁○○之侵權行為損害賠償請求權是否已罹於時效？
五、本院得心證之理由：
（一）關於被告甲○○就系爭火災之發生是否有過失之部分：
    1.按因故意或過失不法侵害他人之權利者，負損害賠償責任
      ，民法第184 條第1 項前段定有明文；又當事人主張有利
      於己之事實者，就其事實有舉證之責任，民事訴訟法第27
      7 條前段亦有明定。
    2.查被告甲○○雖為大羅金仙府之登記負責人，惟被告戊○○於本院95年度訴字第677 號刑事案件第一審審理時陳稱
      ：劉伯溫殿是大羅金仙府的後殿，走路要10幾分鐘，實際
      上伊是劉伯溫殿的負責人，是伊主持的等語；證人即被告
      戊○○之司機林玉山於前開刑事案件第一審審理時結證稱
      ：伊從93年起擔任戊○○之司機，伊是住在大羅金仙府後
      殿之劉伯溫殿，劉伯溫殿平時係由戊○○僱用之廟公游政
      雄在管理，游政雄負責該廟的火燭及電器用品，甲○○沒
      有參與劉伯溫殿廟務的管理，她沒有管戊○○有關廟務的
      事情等語；證人游政雄則證稱：伊是大羅金仙府後殿的劉
      伯溫殿廟公，是戊○○僱用伊的，前殿叫大羅金仙府是甲○○在管理，前殿伊沒有管理，劉伯溫殿都是由伊管理，
      火災現場是劉伯溫殿，劉伯溫殿的火燭、電器用品是伊在
      管理的，伊住在廟裡面，前殿大羅金仙府與後殿劉伯溫殿
      並沒有連在一起，前殿與後殿相隔走路15分鐘，甲○○只
      有在戊○○回來時才會過來劉伯溫殿，她都在大羅金仙府
      ，劉伯溫殿之實際管理人是戊○○，廟裡面有事情的話伊
      都打電話找他等語（以上均見本院95年度訴字第677 號刑
      事卷附95年10月13日審判筆錄），經核戊○○、林玉山與
      游政雄就劉伯溫殿平時廟務係由戊○○實際管理，甲○○
      並未參與乙節之陳述互核相符，足見被告甲○○為名義負
      責人之雲台山大羅金仙府有前殿、後殿之分，前殿為大羅
      金仙府，後殿為劉伯溫殿，前、後殿走路約需10多分鐘，
      後殿即劉伯溫殿之實際負責人為戊○○，該殿平時復僱有
      廟公游政雄在管理等情，應可認定，是被告甲○○既非劉
      伯溫殿之有管領事實之使用人，自難課以甲○○對於劉伯
      溫殿構造及設備之安全或劉伯溫殿內之人身財產安全，具
      有保養維護而防止損害發生之注意義務，難認被告甲○○
      有何過失可言，自難以侵權行為損害賠償責任相繩。
（二）關於原告主張之扶養費用計算標準是否可採，慰撫金數額
      是否適當之部分：
    1.按被害人對於第三人負有法定扶養義務者，加害人對於該
      第三人亦應負損害賠償責任，民法第192 條第2 項定有明
      文。次按負扶養義務者有數人，而其親等同一時，應各依
      其經濟能力，分擔義務，民法第1115條第3 項亦著有明文
      。又依民法第192 條第2 項，命加害人一次賠償扶養費用
      ，須先認定被害人於可推知之生存期內，應向第三人支付
      扶養費用之年數及其歷年應付之數額，並就歷年將來應付
      之數額，各以法定利率為標準，依霍夫曼式計算法，扣除
      各該年以前之利息，俾成歷年現在應付之數額，再以歷年
      現在應付之總數為賠償額，此有最高法院29年附字第379
      號判例意旨可資參照。而扶養之程度，應按受扶養權利者
      之需要，與負扶養義務者之經濟能力及身分定之，民法第
      1119條亦定有明文。又夫妻互負扶養之義務，其負扶養義
      務之順序與直系血親卑親屬同，其受扶養權利之順序與直
      系血親尊親屬同，民法第1116條之1 亦定有明文；又按不
      法侵害他人致死者，被害人之父、母、子、女及配偶，雖
      非財產上之損害，亦得請求賠償相當之金額，民法第194
      條定有明文。所謂相當，自應以實際加害情形是否重大，
      及被害者之身分地位與加害人經濟狀況等關係定之（最高
      法院47年台上字第1221號判例意旨參照）。
    2.扶養費部分：本件原告己○○、丁○○為被害人丙○○之
      父母（己○○、丁○○已離婚），丙○○對渠等負有法定
      扶養義務，原告依民法第192 條第2 項之規定自得請求被
      告賠償扶養費。而原告己○○為29年12月20日生，原告丁○○為27年1 月23日生，依內政部公布之94年臺灣地區簡
      易生命表（見本院卷第46頁至第48頁、第108 、109 頁）
      ，於丙○○死亡時原告己○○之平均餘命尚有20.43 年，
      原告丁○○之平均餘命則有15.5年。至原告己○○、丁○○雖請求依行政院主計處95年之國民個人所得與消費支出
      表平均每人每年消費支出314,180 元做為計算扶養費之基
      準，惟本院審酌訴外人丙○○94年度年所得（計算至94年
      6 月10日）僅24,014元，93年度年所得為548 元，並無其
      他任何財產，有稅務電子閘門財產所得調件明細表可參（
      見本院卷第96頁至第98頁），且原告並未就丙○○之經濟
      能力及其2 人所需要金額符合前揭每人每年消費支出314,
      180 元乙節舉證證明之，而各年年度綜合所得稅之扶養親
      屬免稅扣除額，雖為稅捐單位計算減免稅額之基礎，不失
      為客觀標準，是本院認以事件發生當年度即94年度之扶養
      親屬寬減額74 ,000 元計算扶養費為相當。而原告己○○
      連丙○○在內共有4 名成年子女，原告丁○○連丙○○在
      內共有4 名成年子女及1 名配偶，因原告為一次請求，採
      對其較有利之第1 年損害額不扣除中間利息之方式，依霍
      夫曼計算法扣除中間利息後，原告己○○可得請求之扶養
      費數額為265,125 元【計算式：74,000×14.00000000 （
      此為應受扶養20年之霍夫曼係數）+74,000 ×0.43×（14
      .00000000-00.00000000） ÷4 （受扶養人數）=265,125
      ，小數點以下四捨五入，以下同】，原告丁○○可得請求
      之扶養費數額為173,088 元【計算式：74,000×11.00000
      000 （此為應受扶養15年之霍夫曼係數）+74,000 ×0.5
      ×（11.00000000-00.00000000） ÷5 （受扶養人數）=1
      73,088 】，逾此部分之請求則不應准許。
    3.精神慰撫金部分：本院審酌被害人丙○○為54年10月14日
      生，死亡時為39歲餘，正值壯年，原告己○○、丁○○分
      別為29年12月20日、27年1 月23日生，年事已高，因被害
      人丙○○突遭逢意外死亡，所受打擊甚大；原告己○○94
      年度無任何收入、亦無任何財產，原告丁○○94年度所得
      總額為52,373元、財產總額為2,539,444 元，被告戊○○
      94年度所得總額為48,000元（見本院卷第90、146 、147
      頁之稅務電子閘門財產所得調件明細表）等一切情狀，認
      原告己○○請求之精神慰撫金以80萬元為適當，原告丁○○請求精神慰撫金60萬元為適當，逾此範圍之請求則不能
      准許。
（三）關於丙○○就損害之發生、擴大是否與有過失之部分：
    1.按損害之發生或擴大，被害人與有過失者，法院得減輕賠
      償金額，或免除之，民法第217 條第1 項定有明文。而所
      謂損害之發生或擴大，被害人與有過失云者，係指被害人
      苟能盡善良管理人之注意，即得避免其損害之發生或擴大
      ，乃竟不注意，致有損害發生或擴大之情形而言（參照最
      高法院70年度台上字第375號判決意旨）。
    2.本件被告雖主張訴外人丙○○於系爭火災發生時，因飲酒
      達酒醉程度，致未能逃生，應認與有過失云云，惟查，法
      務部法醫研究所解剖鑑定後雖檢驗出丙○○血液及胃內容
      物分別含有酒精274mg/dl、43mg/dl ，並認定丙○○受酒
      精之影響（酒醉）致未能逃生，有該所94醫鑑字第1088號
      毒物化學檢驗報告、法醫理字第0950000612號函附於本院
      96年度訴字第1608號民事卷宗可稽，然縱使被害人丙○○
      於本件火災發生前有飲酒之行為，並因酒醉影響反應致不
      及逃生而死亡，惟訴外人丙○○飲酒之行為並非法所不許
      ，其飲酒酒醉之行為亦與劉伯溫殿失火燃燒之結果毫無關
      連，自難謂丙○○就本件損害之發生或擴大與有過失。
（四）關於原告丁○○之侵權行為損害賠償請求權是否已罹於時
      效之部分：
    1.因侵權行為所生之損害賠償請求權，自請求權人知有損害
      及賠償義務人時起，2 年間不行使而消滅。自有侵權行為
      時起，逾10年者亦同。民法第197條第1項定有明文。
    2.本件侵權行為事實發生於94年6 月10日，原告丁○○於96
      年6 月6 日具狀時，其狀首雖載明「民事參加訴訟狀」，
      惟其於理由內業已敘明提出侵權損害賠償之請求，並詳列
      請求損害賠償之項目及金額，顯見原告丁○○提出前開「
      民事參加訴訟狀」時，其真意乃在訴請被告賠償損害，而
      其具狀提出請求時距離94年6 月10日尚未逾2 年，是被告
      答辯稱原告丁○○之侵權行為損害賠償請求權已罹於時效
      云云，為無理由。
六、綜上所述，原告等本於侵權行為法則，請求被告戊○○給付
    原告己○○1,065,125 元，給付原告丁○○773,088 元，及
    均自起訴狀繕本送達翌日即96年6 月29日（見本院卷第73、
    74頁之送達證書）起至清償日止，按年息5%計算之利息，為
    有理由，應予准許。至原告逾此部分之請求，為無理由，應
    予駁回。又本件原告勝訴部分，其陳明願供擔保請准宣告假
    執行，核無不合，爰酌定相當之擔保金額，予以准許。至原
    告敗訴部分，假執行之聲請失其附麗，應予駁回。
七、本件事證已臻明確，兩造其餘攻擊防禦方法，及未經援用之
    證據，經本院斟酌後，認均不足以影響本判決之結果，自無
    逐一詳予論駁之必要，併此敘明。
八、訴訟費用負擔之依據：民事訴訟法第79條、第85條第1 項後
    段。
中    華    民    國    97    年    2     月    29    日
                  民事第一庭法  官  蔡和憲
以上正本係照原本作成。
如對本判決上訴，須於判決送達後20日內向本院提出上訴狀。
中    華    民    國    97    年    2     月    29    日
                            書記官  巫玉媛


司法院資訊處製作；財團法人民間司法改革基金會備份。
